臺灣高等法院高雄分院民事判決
110年度上字第298號
上  訴  人  久大不動產有限公司

法定代理人  呂春愛  
上  訴  人  林婉莉（原名林羿賢）


            曾立賢  

            蘇秉祥（原名蘇燕龍）


            林勝斌（即丁原智之承受訴訟人）

被 上訴 人  陳素櫻  
            盧佑萍  
訴訟代理人  許仲盛律師
上列當事人間請求侵權行為損害賠償事件，上訴人對於中華民國
110年10月15日臺灣高雄地方法院109年度訴字第1017號第一審判
決提起上訴，本院於111年7月13日言詞辯論終結，判決如下：
    主  文
上訴駁回。
原判決主文第五項應更正為「本判決第ㄧ項、第二項所命給付，
第三項、第四項所命給付，於被告甲○○、丁○○、己○○、丁原智，
或被告久大不動產有限公司、甲○○、丁○○，其中一組為給付時，
其他組於給付範圍內同免為給付義務。」
第二審訴訟費用由上訴人連帶負擔。
    事實及理由
壹、程序方面：
　㈠上訴人甲○○、丁○○、己○○與原審共同被告丁原智（下稱甲○○
    等4人）間；久大不動產有限公司（下稱久大公司）與甲○○
    、丁○○間，經原審判決依侵權行為法律關係各負連帶賠償責
    任，久大公司與丁○○提出之抗辯，係非基於個人關係之抗辯
    ，其訴訟標的對於共同訴訟人甲○○、己○○與丁原智即必須合
    一確定。依民事訴訟法第56條第1 項第1 款之規定，其效力
    及於未聲明上訴之甲○○、己○○與丁原智，爰將之併列為上訴
    人。
　㈡丁原智於民國110 年12 月16日死亡，其繼承人為乙○○，未聲
    明拋棄繼承，有戶籍謄本、臺灣高雄少年及家事法院函為憑
    ，被上訴人依民事訴訟法第175條第2項規定聲明承受訴訟，
    並無不合，應予准許。又久大公司、乙○○未於言詞辯論期日
    到場，核無民事訴訟法第386 條所列各款情形，爰依被上訴
    人之聲請，由其一造辯論而為判決。
貳、實體方面：
一、被上訴人主張：㈠甲○○等4人為久大公司之員工。甲○○、己○○
    、丁○○等3人向被上訴人戊○○遊說推銷「博愛香榭」建案（
    門牌號碼高雄市○○區○○○路000號A棟22樓，下稱A建案房地）
    ，並稱受建商授權可以較行情為低之價格出售予戊○○，戊○○
    不疑有他，遂於107年1月12日與甲○○、丁○○所代表之久大公
    司以總價962萬元簽立議價委任書，並交付定金30萬元予丁○
    ○，嗣於107年1月15日匯款60萬元予丁原智，於同年月22日
    現金交付90萬元予己○○，共計付款180萬元，己○○並簽立切
    結書保證買賣絕無任何問題，嗣甲○○交付A建案工程保留戶
    契約（下稱A建案契約）予戊○○。㈡甲○○、己○○2人向丙○○遊
    說，聲稱臺灣之不動產市場正處於蓬勃發展階段，可多購買
    不動產投資，現有「達麗東京」建案（坐落高雄市○○區○○段
    00000○00000地號土地之房屋，下稱B建案），其二人亦受建
    商授權，可以較行情為低之價格出售，丙○○誤信其說詞，乃
    購買B建案B3-12F（下稱B建案房地，與A建案房地合稱系爭
    建案房地），總價金522萬2900元，並由甲○○、己○○交付房
    屋土地預定買賣契約之個別磋商議定書（下稱B建案契約）
    ，丙○○分別於107年4月26日匯款45萬元至丁原智銀行帳戶，
    於同年5月3日分別交付甲○○20萬元、己○○80萬元，合計145
    萬元。嗣被上訴人向系爭建案建商查證得知A、B建案契約均
    屬偽造，始知受詐騙。甲○○等4人謊稱有系爭建案存在，致
    戊○○、丙○○陷於錯誤而交付款項，各受有180萬元、145萬元
    之損害，自應連帶負賠償責任。縱認甲○○、丁○○、己○○等3
    人與丁原智間不具有意思聯絡，惟該3人就被上訴人所受損
    害均有疏失，且各自之過失行為，均為被上訴人所受損害之
    共同原因，仍應成立共同侵權行為。被上訴人自得依民法第
    184條第1項前段、第185條第1項前段規定，請求甲○○等4人
    連帶負損害賠償責任。又甲○○等4人均為久大公司之受僱人
    ，於執行職務時不法侵害被上訴人之權利，久大公司依民法
    第188條第1項前段規定亦應與甲○○等4人連帶負損害賠償責
    任。爰依侵權行為法律關係，起訴請求：⒈甲○○等4人與久大
    公司應連帶給付戊○○180萬元，及自民事準備㈣狀繕本最後送
    達翌日起至清償日止，按年利率5%計算之利息。⒉甲○○等4人
    與久大公司應連帶給付丙○○145萬元，及自起訴狀繕本送達
    最後翌日起至清償日止，按年利率5%計算之利息。⒊請准提
    供現金或等值之有價證券為擔保宣告假執行。
二、上訴人答辯：
　㈠甲○○、丁○○、久大公司則以：甲○○、丁○○為久大公司員工，
    己○○與丁原智並非久大公司員工。甲○○、丁○○均不知現實上
    無系爭建案，丁○○係因己○○之遊說而参與仲介系爭建案並取
    得介紹費，己○○向丁○○表示其友人丁原智擔任華榮營造股份
    有限公司（下稱華榮公司）之銷售經理，華榮公司與齊裕營
    造有限公司（下稱齊裕公司）間有承攬關係，因此取得A、B
    建案房地作為公關保留戶，欲出售換取現金，因而可以較優
    惠之價格購得，甲○○聽聞該談話內容，主動將系爭建案介紹
    予其父執輩友人盧俊良（即戊○○之父、丙○○之夫）。嗣甲○○
    曾去電華榮公司確認丁原智任職於該公司，丁○○則親至系爭
    建案工地現場確認有大型機具進駐現場，甲○○另至B建案銷
    售中心確認並經在場銷售人員告知該建案已售出，經此初步
    查證後，甲○○、丁○○才相信有系爭建案存在。又甲○○係以個
    人身分，先於107年1月12日與戊○○簽立久大不動產議價委任
    書（下稱系爭委任書）。系爭委任書上雖載明戊○○已交付30
    萬元予甲○○，但實際上戊○○僅交付10萬元斡旋金，其餘20萬
    元原約定為仲介費，嗣改約定納入承購A建案房地之總價，
    不另收取，加計戊○○嗣後匯款予丁原智之60萬元及交付己○○
    之現金80萬元，戊○○共僅給付150萬元。甲○○、丁○○已為相
    當之查證，並非故意詐騙被上訴人，亦無過失。再者，久大
    公司僅銷售中古屋，甲○○與丁○○個人行為，均與久大公司無
    關等語，資為抗辯。
　㈡己○○則以：伊並非久大公司員工，伊當時在屏東內埔工地監
    工，A建案契約書、B建案契約書均係丁原智製作，伊係遭丁
    原智詐騙始相信有系爭建案，並將A建案房地銷售予戊○○、B
    建案房地銷售予丙○○，且各收取仲介費90萬元、80萬元，並
    非故意詐騙被上訴人。在仲介系爭建案前，伊曾去華榮公司
    查證丁原智之身分，丁原智亦曾陪同伊至系爭建案工地查看
    ，經查證後伊始向被上訴人推銷系爭建案房地及收取仲介費
    ，並無疏失等語，資為抗辯。
　㈢乙○○（丁原智承受訴訟人）未提出書狀為聲明或陳述。
三、原審判命：㈠甲○○等4人應連帶給付戊○○180萬元，並自自109
    年6月28日起至清償日止，按週年利率5%計算之利息；㈡久大
    公司應與甲○○、丁○○連帶給付戊○○180萬元，並自109年6月2
    8日起至清償日止，按週年利率5%計算之利息；㈢甲○○等4人
    應連帶給付丙○○145萬元，並自110年8月23日起至清償日止
    ，按週年利率5%之利息；㈣久大公司應與甲○○、丁○○連帶給
    付丙○○145萬元，並自110年8月23日起至清償日止，按週年
    利率5%之利息，前四項給付，如任一上訴人已為給付，其餘
    被上訴人於其給付範圍內同免給付責任，並為附條件准、免
    假執行之宣告，駁回被上訴人其餘之訴。甲○○、丁○○、己○○
    、久大公司於本院聲明：㈠原判決不利於上訴人部分廢棄。㈡
    上開廢棄部分，被上訴人於第一審之訴及假執行聲請均駁回
    。被上訴人則聲明請求駁回上訴（原審駁回被上訴人請求久
    大公司應與己○○、丁原智連帶給付部分，未據聲明不服而確
    定）。
四、兩造不爭執事項：
　㈠戊○○於107年1月15日匯款60萬元至丁原智銀行帳戶，於同年
    月22日交付現金90萬元予己○○，己○○並簽立切結書保證買賣
    絕無任何問題，嗣由甲○○交付A建案契約予戊○○。
  ㈡甲○○、己○○2人向丙○○遊說，聲稱臺灣之不動產市場正處於蓬
    勃發展階段，多購買不動產絕不吃虧，其等有B建案房地，
    並受建商授權，可以較行情更便宜之價格將B建案房地出售
    予丙○○，丙○○不疑有他，因而購買B建案房地，甲○○、己○○
    並交付B建案契約予丙○○。
  ㈢丙○○於107 年4 月26日匯款45萬元至丁原智銀行帳戶，於同
    年5月3日分別交付甲○○20萬元、己○○80萬元，合計給付145
    萬元。
  ㈣A建案契約、B建案契約均係偽造。　　　　　
五、本院判斷：
　㈠甲○○等4人是否有共同詐欺之侵權行為？
  ⒈查甲○○、己○○自承有向戊○○推銷A建案房地，丁○○亦自陳因己
    ○○之遊說而参與系爭建案房地之仲介（原審卷第177頁），
    並取得 介紹費，且己○○簽立切結書保證買賣絕無任何問題
    ，嗣由甲○○交付A建案契約予戊○○等情，為兩造所不爭執，
    復有切結書、A建案契約書為證（原審審訴字卷第17、23頁
    ）。戊○○主張其因甲○○、己○○、丁○○之遊說而同意購買A建
    案房地並交付款項，應堪採信。戊○○主張其於107年1月12日
    簽立系爭委任書時已交付現金30萬元予甲○○，業已提出委任
    書為證（原審審訴字卷第17頁），甲○○雖抗辯戊○○當時僅交
    付10萬元斡旋金，其餘20萬元原約定為仲介費，嗣改約定納
    入承購A建案房地之總價，不另收取云云。然查，戊○○所提
    出系爭委任書上記載「甲方支付新臺幣叄拾萬」之後方，有
    甲○○（原名林弈賢）與戊○○之簽名（原審審訴字卷第17頁）
    ，為甲○○所不爭執，可見戊○○主張其已支付30萬元予甲○○，
    應屬可採。甲○○雖以系爭委任書上記載之「叁拾萬元」，原
    本書寫「壹」，刪改為「叁」，並經雙方簽名，係代表雙方
    商議仲介服務費20萬元包含在總價中，連同其當日收取之斡
    旋金10萬元，總計30萬元，並非代表其當日有收取30萬元云
    云。然該委任書上所載之「叁拾萬元」，雖有原書寫「壹」
    刪改為「叁」之事實，但不足以推翻戊○○已支付30萬元予甲
    ○○之認定。至甲○○收取30萬元後如何交付丁原智或己○○，係
    其等內部關係，亦不影響甲○○已交付30萬元之事實，甲○○執
    此抗辯，並不足採。又戊○○嗣於107年1月15日匯款60萬元至
    丁原智銀行帳戶，於同年月22日交付現金90萬元予己○○，亦
    為兩造所不爭執，並有台新國際商業銀行國內匯款申請書足
    憑（原審審訴字卷第19頁），故戊○○主張其因甲○○之遊說，
    因此同意購買A建案房地，並已交付180萬元予甲○○等4人之
    事實，堪信為真實。
  ⒉查甲○○、己○○2人向丙○○遊說，聲稱臺灣之不動產市場正處於
    蓬勃發展階段，多購買不動產絕不吃虧，其等有B建案房地
    ，並受建商授權，可以較行情更便宜之價格將B建案房地出
    售予丙○○，丙○○不疑有他，因而購買B建案房地，甲○○、己○
    ○並交付B建案契約予丙○○，且丙○○於107 年4 月26日匯款45
    萬元至丁原智銀行帳戶，於同年5月3日分別交付甲○○20萬元
    、己○○80萬元，合計給付145萬元，為兩造所不爭執，丁○○
    亦自陳因己○○之遊說而参與系爭建案房地之仲介，並取得介
    紹費，已如前述，是丙○○主張其因甲○○、己○○之遊說而同意
    購買B建案房地，並已交付145萬元予甲○○等4人之事實，堪
    信為真實。
　⒊又A、B建案契約書均係丁原智所製作交付，業經己○○陳明，
    而據A建案建商興富發建設股份有限公司（下稱興富發公司
    ）、營造廠商齊裕公司分別具狀陳報並無簽立A建案契約亦
    無授權他人簽立，未曾見過A建案契約書，與戊○○並無A建案
    契約關係等語（原審卷第25、27頁），及據B建案建商達麗
    建設股份有限公司（下稱達麗公司）具狀陳報並無與丙○○簽
    訂B建案契約書，與丙○○女士並無任何契約關係，B建案契約
    所蓋之公司印鑑，亦非其公司印鑑等情（原審卷第23頁），
    可見丁原智所製作交付之A、B建案契約均屬虛偽。参以丁原
    智生前曾涉嫌多件謊稱可取得建商保留戶而詐取金錢案件於
    偵查中經通緝乙情（原審卷第213至221頁），及丁○○係因己
    ○○介紹而參與仲介系爭建案，甲○○、丁○○陳稱丁原智表示系
    爭建案房地為公關保留戶，資料不能曝光，被上訴人因甲○○
    、己○○之遊說分別購買A、B建案房地等情觀之，堪認丁原智
    偽造A、B建案契約書交付己○○，由己○○邀丁○○参與仲介出售
    ，再由甲○○、己○○將該資訊轉知被上訴人並交付A、B建案契
    約書，被上訴人因而陷於錯誤，分別購買A、B建案房地並給
    付上開款項甚明。乙○○對於被上訴人主張丁原智有詐欺侵權
    行為之事實，已於相當時期受合法之通知，而於言詞辯論期
    日不到場，亦未提出準備書狀爭執，依民事訴訟法第280 條
    第3 項前段準用同條第1 項前段規定，應視同自認，堪信為
    真實。
　⒋被上訴人主張甲○○、丁○○、己○○與丁原智有共同詐欺侵權行
    為，為甲○○、丁○○、己○○所否認。經查，被上訴人以甲○○、
    丁○○、己○○等人均與丁原智有詐欺取財犯意聯絡為由，提出
    刑事告訴，經檢察官偵查終結，認依現有事證，僅能認為丁
    原智有向己○○謊稱可低價出售A、B建案房地，再由丁○○、甲
    ○○將該資訊轉知戊○○、丙○○，及己○○從中代為轉交款項及交
    付契約等事實，然尚無從證明甲○○、丁○○、己○○均與丁原智
    有詐欺之犯意聯絡或行為分擔，有臺灣高雄地檢署檢察官10
    9年度偵字第835號、第2432號、第19579號不起訴處分書可
    稽（原審卷第213至221頁），是被上訴人就其主張甲○○、丁
    ○○、己○○與丁原智間有共同詐欺之意思聯絡，並未舉證證明
    之，其等此部分主張，自屬無據。
　㈡甲○○、丁○○、己○○是否有過失？是否與丁原智有共同侵權行
    為？
　⒈甲○○、丁○○抗辯：丁原智表示系爭建案房地為公關保留戶，
    資料不能曝光，對外僅會表示已出售，不會特別向客戶說明
    為保留戶，甲○○曾去電華榮公司確認丁原智任職於該公司，
    丁○○亦曾親至系爭建案工地現場確認有丁原智所述大型機具
    進駐之事，甲○○另曾至B建案銷售中心詢問現場銷售人員B建
    案房地已售出，因曾初步查證，伊等才相信有系爭建案存在
    ，並無過失等語；己○○抗辯：伊有去華榮營造查丁原智之身
    分，丁原智有帶伊去工地看，且有拿文件給伊看，伊未問過
    興富發公司，丁原智說不能問，伊係遭丁原智詐騙始相信系
    爭建案存在而為推銷等語。經查，甲○○、丁○○自承均任職於
    久大公司，甲○○4年多、丁○○九年多等語（原審卷第176頁）
    ，且依系爭委任書所載，丁○○為店主管（原審審訴字卷第17
    頁），堪認其二人均為資深房仲業者，依民法第567條第2項
    規定，關於仲介A、B建案房地買賣訂約事項，本負有調查之
    義務。另己○○稱其曾任工地監工（原審審訴字卷第176頁）
    ，亦應具有相當之相關工作資歷，依其出具切結書向戊○○收
    取高額服務費90萬元，保證買賣絕無任何問題，及其出具切
    結書向丙○○收取高額中人費80萬元，表明買賣若有任何問題
    導致無法成交，須負法律責任，有切結書二份可稽（原審審
    訴字卷第23、37頁），足見己○○亦具有相關智識經驗之人。
    而依一般社會通念，從事房地仲介，於仲介銷售房地之前，
    應會向賣方查證有無房地所有權及有無銷售意願，甲○○、丁
    ○○、己○○既参與仲介銷售A、B建案房地，則於仲介銷售該房
    地之前，對於丁原智所稱有系爭建案房地出售，是否屬實乙
    節，自負有查證之注意義務，以維護買受人之權益及交易之
    安全，不能因丁原智表示系爭建案房地係公關保留戶，資料
    不能曝光，即解免其等應盡之注意義務。丁○○雖另以無法查
    證齊裕公司有無意願出售、有無系爭建案房地所有權云云。
    然丁○○、己○○為確認丁原智所言是否非虛，均曾至系爭建案
    工地現場查看，甲○○亦曾至B建案銷售中心詢問，且丁原智
    交付系爭建案契約書，如稍加注意再向A建案建商興富發公
    司及B建案建商達麗公司查證，即可知悉A、B建案契約書均
    屬偽造，其等並無不能注意之情事，竟疏未注意向建商查證
    ，致誤信丁原智所述為真實，因而仲介A、B建案房地予戊○○
    、丙○○，對於被上訴人誤信其等遊說而同意購買系爭建案房
    地受有損害，自有過失。
　⒉按因故意或過失，不法侵害他人之權利者，負損害賠償責任
    ；數人共同不法侵害他人之權利者，連帶負損害賠償責任。
    民法第184條第1項前段、第185條第1項前段分別定有明文。
    又數人間無不法侵害他人權利之意思聯絡，苟各行為人之行
    為，均為所生損害之共同原因，亦足成立共同侵權行為，各
    行為人依民法第185 條第1 項前段規定，應對於被害人負連
    帶賠償責任。本件丁原智向己○○、丁○○謊稱系爭建案房地為
    公關保留戶，資料不能曝光，其經授權可以低價出售A、B建
    案房地，並交付偽造之契約書，丁○○因己○○之介紹而参與仲
    介銷售，再由甲○○、己○○將該資訊轉知被上訴人及交付上開
    契約書，致戊○○、丙○○陷於錯誤而購買A、B建案房地並交付
    前述款項而分別受有180萬元、145萬元之損害，雖甲○○、丁
    ○○、己○○未與丁原智有故意侵害被上訴人財產權之意思聯絡
    ，然其等疏未向建商查證，仍難辭過失之責。是甲○○等4人
    上開行為均為造成戊○○、丙○○誤信而同意購買A、B建案致受
    損害之共同原因，依上開規定及說明，應對於戊○○、丙○○負
    連帶賠償責任。
  ㈢久大公司是否應與甲○○、丁○○連帶負損害賠償責任？
　  按受僱人因執行職務，不法侵害他人之權利者，由僱用人與
    行為人連帶負損害賠償責任，民法第188 條第1 項前段定有
    明文。又僱用人藉由使用受僱人而擴張其活動範圍，享受其
    利益，且因其受僱人執行職務之範圍，及其適法與否，非與
    其交易之第三人所能輕易分辨，基於保護交易安全之目的，
    如受僱人之行為，在客觀上足認為與其執行職務有關，而不
    法侵害他人之權利者，就令其為自己利益所為，亦應包括在
    內，則受僱人侵害第三人之權利，僱用人即應與之負連帶賠
    償責任。被上訴人主張甲○○、丁○○均為久大公司之受僱人，
    業據甲○○、丁○○自認屬實。甲○○、丁○○、久大公司固抗辯：
    甲○○、丁○○所為僅係個人居間被上訴人購買系爭建案房地之
    行為，與久大公司無關云云，惟甲○○交付戊○○之系爭委任書
    上已載明受委任人為久大公司，店主管為丁○○，並蓋有久大
    公司及丁○○之印文（原審審訴字卷第17頁），久大公司並自
    承：上開議價委任書確為久大公司所印立之契據（原審卷第
    176頁），且系爭建案房地係預售屋，仲介買賣無需使用議
    價委任書，亦據丁○○陳明，（原審卷第67頁）；又甲○○交付
    丙○○之收據上亦載明收款人為甲○○，並蓋有久大公司之印文
    （原審審訴字卷第35頁），是甲○○、丁○○有濫用或利用職務
    上之機會，仲介銷售系爭建案房地予被上訴人之行為，在客
    觀上足認與其等執行久大公司仲介職務有關，亦不因甲○○、
    丁○○参與仲介系爭建案房地買賣而各取得20萬元（本院卷第
    249頁），而受影響，久大公司辯以甲○○係因其父親與被上
    訴人戊○○父親為朋友，基於朋友情誼而受戊○○委任，與上訴
    人久大公司無關云云，不足採信。甲○○、丁○○對於戊○○、丙
    ○○既有前述過失之侵權行為，致戊○○、丙○○分別受有180萬
    元、145萬元之損害，依上開規定及說明，僱用人久大公司
    自應與之負連帶賠償責任。
六、綜上所述，戊○○、丙○○依侵權行為規定，請求㈠甲○○等4人應
    連帶給付戊○○180萬元，及自起訴狀繕本最後送達翌日即109
    年6月28日起，至清償日止按週年利率5%計算之利息；㈡久大
    公司應與甲○○、丁○○連帶給付戊○○180萬元，及自109年6月2
    8日起至清償日止，按週年利率5%計算之利息；㈢甲○○等4人
    應連帶給付丙○○145萬元，及自民事準備㈣狀最後送達翌日即
    110年8月23日起，至清償日止按週年利率5%之利息；㈣久大
    公司應與甲○○、丁○○連帶給付丙○○145萬元，及自110年8月2
    3日起至清償日止，按週年利率5%之利息，為有理由，應予
    准許。又林婉萍等4人間、久大公司與甲○○、丁○○間，所負
    給付之義務，均具有客觀同一目的，且各負有全部之給付義
    務，自屬不真正連帶債務關係，上開㈠或㈡之給付，及㈢或㈣之
    給付，其中一組為給付，其他組於給付範圍內同免為給付義
    務。原審就上開應准許部分，為上訴人敗訴之判決，部分理
    由雖有不同，惟結論相同，仍應予維持。上訴意旨指摘原判
    決不當，求予廢棄，為無理由，應駁回其上訴。至原判決主
    文第5項關於「前四項給付，如任一上訴人已為給付，其餘
    被上訴人於其給付範圍內同免給付責任」之記載，因未區分
    對戊○○、丙○○所負給付之義務而不明確，爰更正為如主文第
    二項所示。兩造其餘攻擊防禦方法及所用證據，均不影響本
    件判決結果，不再逐一論述，附此敘明。
七、據上論結，本件上訴為無理由，判決如主文。
中　　華　　民　　國　　111 　年　　8 　　月　　12　　日
　　　　　　　　　　　　　　民事第一庭
                                審判長法  官  甯  馨
                                      法  官  何悅芳
                                      法  官  徐文祥
以上正本證明與原本無異。
如對本判決上訴，須於判決送達後20日內向本院提出上訴狀，其
未表明上訴理由者，應於上訴後20日內向本院提出上訴理由書（
均須按他造當事人之人數附繕本）。上訴時應提出委任律師或具
有律師資格之人之委任狀，並依附註條文規定辦理。如委任律師
提起上訴者，應一併繳納上訴審裁判費。
中　　華　　民　　國　　111 　年　　8 　　月　　12　　日
                                      書記官  蔡妮庭
附註：
民事訴訟法第466條之1：
對於第二審判決上訴，上訴人應委任律師為訴訟代理人，但上訴
人或其法定代理人具有律師資格者，不在此限。
上訴人之配偶、三親等內之血親、二親等內之姻親，或上訴人為
法人、中央或地方機關時，其所屬專任人員具有律師資格並經法
院認適當者，亦得為第三審訴訟代理人。
第1項但書及第2項情形，應於提起上訴或委任時釋明之。